臺灣基隆地方法院民事裁定
109年度消債更字第55號
聲  請  人
即債務人    周齊平  

代  理  人  吳文君律師(法扶律師)  
上列當事人依消費者債務清理條例聲請更生事件，本院裁定如下
：
    主  文
聲請人周齊平自中華民國一百一十年二月二十二日上午十時起開
始更生程序。
命司法事務官進行本件更生程序。
    理  由
一、按債務人不能清償債務或有不能清償之虞者，得依本條例所
    定更生或清算程序，清理其債務。債務人無擔保或無優先權
    之本金及利息債務總額未逾新臺幣（下同）12,000,000元者
    ，於法院裁定開始清算程序或宣告破產前，得向法院聲請更
    生。債務人對於金融機構負債務者，在聲請更生或清算前，
    應向最大債權金融機構請求協商債務清償方案，或向其住、
    居所地之法院或鄉、鎮、市、區調解委員會聲請債務清理之
    調解，消費者債務清理條例（下稱消債條例）第3 條、第42
    條第1項、第151條第1項定有明文。而依消債條例第2 條第1
    項、第2項規定，所稱消費者，指5年內未從事營業活動或從
    事營業額平均每月200,000 元以下之小規模營業活動之自然
    人。準此，5年內未從事營業活動或從事營業額平均每月200
    ,000元以下之小規模營業活動之自然人，倘有不能清償債務
    或有不能清償債務之虞，且客觀上並無濫用更生或清算程序
    之情事者，自應使其藉由消債條例所定程序清理債務。又所
    謂「不能清償債務或有不能清償之虞」者，係指債務人欠缺
    清償能力，且對於已屆清償期，或已受請求債務之全部或主
    要債務，客觀上可預見處於通常且繼續的不能清償之狀態而
    言，方符合消債條例為使不幸陷入經濟困境之人得以清理債
    務、重建生活，並在債務清理過程中能保有符合人性尊嚴之
    最低基本生活之目的，亦即法院應綜合債務人目前全部收支
    及財產狀況，評估是否已不能維持符合人性尊嚴之最基本生
    活條件，而有「不能清償或不能清償之虞」之情。次按債務
    人於法院調解不成立之日起20日內，聲請更生或清算者，以
    其調解之聲請，視為更生或清算之聲請，不另徵收裁判費；
    法院開始更生程序之裁定，應載明其年、月、日、時，並即
    時發生效力；法院裁定開始更生或清算程序後，得命司法事
    務官進行更生或清算程序，同條例第 153條之1第2項、第45
    條第1項、第16條第1項亦有明定。
二、聲請意旨略以：聲請人即債務人周齊平曾於民國109年間向
    本院聲請債務清理之調解（本院 109年度司消債調字第44號
    ），惟無債權人有調解意願，遂調解不成立。茲因聲請人係
    臨時工，每月薪資僅約25,000元，尚須扶養女兒，已有不能
    清償債務之情事，且聲請人無擔保或無優先權之本金及利息
    債務總額未逾12,000,000元，復未經法院裁定開始清算程序
    或宣告破產，爰依法向本院聲請更生等語。
三、經查：
(一)聲請人係自然人，5 年內未從事營業活動，有財團法人金融
    聯合徵信中心查詢個人任職董監事/經理人、獨資/合夥事業
    負責人及經理人、有限合夥事業合夥人及經理人企業名錄附
    卷可稽，可知，聲請人屬5 年內未從事營業活動之一般消費
    者。又聲請人無擔保、無優先權之本金及利息債務金額，經
    債權人陳報（本案卷頁47至81），約為4,112,072元，而聲
    請人在聲請更生前，曾向本院聲請債務清理之調解，然調解
    未成立等情，業經本院依職權調取109年度司消債調字第44 
    號卷宗（下稱消債調卷）確認屬實。可知，聲請人無擔保或
    無優先權之本金及利息債務總額確實未逾12,000,000元，且
    其已聲請調解，然未成立。
(二)聲請人主張其負債超過資產，且有不能清償債務或有不能清
    償之虞之事實，業據提出財產及收入狀況說明書、債權人清
    冊、財團法人金融聯合徵信中心當事人綜合信用報告、綜合
    所得稅各類所得資料清單、全國財產稅總歸戶財產查詢清單
    、戶籍謄本、勞工保險被保險人投保資料表、收入證明切結
    書等件為證（消債調卷頁21至51；本案卷頁159至162、167
    ），並經本院調取高額壽險資訊連結作業資料附卷可稽（本
    案卷頁17）。觀諸上開書證，聲請人於聲請更生前2 年係無
    固定雇主之臨時清潔工，薪資以現金支給（每日工資約1,50
    0元、每月工作約16至17日不等），本院復查無足認聲請人
    短報收入之客觀事證，為此，爰以聲請人陳報之每月收入25
    ,000元，作為衡量聲請人現今是否業已入不敷出之基準。此
    外，聲請人未領取補助津貼（按：聲請人於109年4月間所領
    取之疫情紓困補助1萬元為一次性補助款，無從列入其固定
    收入作為每月可處分所得金額），名下復無存款可查，其餘
    財產僅有普通重型機車乙輛（出廠年月94年1月、廠牌光陽
    ，消債調卷頁67），價值甚微，縱使變賣，亦無足清償債務
    ；又本院依職權查詢聲請人商業保險投保資料，聲請人所投
    保之醫療險亦無保單解約金（本案卷頁83至85），自堪信其
    確實別無財產可供清償已發生之債務乙情為真。
(三)有關必要生活費用及扶養費之部分，聲請人聲請以法定標準
    計算乙節（本案卷頁122），依消債條例第64條之2第1項規
    定：「債務人必要生活費用，以最近一年衛生福利部或直轄
    市政府所公告當地區每人每月最低生活費一點二倍定之」、
    第2項規定：「受扶養者之必要生活費用，準用第一項規定
    計算基準數額，並依債務人依法應負擔扶養義務之比例認定
    之」，暨衛生福利部公告之110年度臺灣省（含基隆市）每
    人每月最低生活費為13,288元，可知，聲請人主張之計算方
    法，於法有據。又本院審酌聲請人之女兒固已成年，惟尚就
    讀大學（消債調卷頁55），可認其有受聲請人扶養之必要為
    真，另聲請人固與其前配偶離婚，然雙方仍應共同負擔子女
    之扶養義務，故應以扶養義務人共2 人核算。由上可知，聲
    請人之每月必要生活費用及扶養費，應為23,918元〈計算式
    ：（13,288×1.2）＋（13,288元×1.2÷2）＝23,918，元以下四
    捨五入〉。
(四)由上可知，聲請人每月收入25,000元，扣除其必要支出23,9
    18元，每月僅餘1,082 元，若以聲請人現積欠之債務總額已
    高達4,112,072元計算，縱不論迄今仍不斷衍生累增之高額
    利息、違約金，現年49歲之聲請人，至少猶須清償316年餘
    （計算式：0000000÷1082÷12），而顯非一般人有生之年所
    能企及，堪認聲請人客觀上有不能清償債務之虞，而有藉助
    更生制度調整其與債權人間之權利義務關係，以重建其經濟
    生活之必要。從而，聲請人主張其有消債條例第3 條所規定
    「不能清償債務或有不能清償之虞」之情形，應屬可採。
四、綜上所述，聲請人即債務人係一般消費者，且有不能清償債
    務或有不能清償之虞之情形，所負無擔保、無優先權之本金
    及利息債務未逾12,000,000元，復未經法院裁定開始清算程
    序或宣告破產，又雖曾聲請債務清理之調解，然調解不成立
    ，此外，查無聲請人有消債條例第6條第3項、第 8條或第46
    條各款所定駁回更生聲請之事由存在（參聲請人之前案索引
    卡查詢資料），則聲請人聲請更生，應屬有據，並依上開規
    定命司法事務官進行本件更生程序，爰裁定如主文所示。
五、聲請人即債務人於更生程序開始後，應禁止貪圖享受、節制
    慾望，避免支出與其收入顯不相當之不必要花費，並提出足
    以為債權人會議可決或經法院認為公允之更生方案供為採擇
    ，而司法事務官於進行本件更生程序、協助債務人提出更生
    方案時，亦應依社會常情及現實環境衡量債務人之償債能力
    ，並酌留其生活上應變所需費用，進而協助債務人擬定允當
    之更生方案，始符消債條例重建債務人經濟生活之立法目的
    ，附此敘明。
中　　華　　民　　國　　110 　年　　2 　　月　　22　　日
                  民事庭法  官  曹庭毓
以上正本係照原本作成。
本件裁定不得抗告。
中　　華　　民　　國　　110 　年　　2 　　月　　22　　日
                        書記官  黃婉晴